【裁判字號】    97,司,20
【裁判日期】    971029
【裁判案由】    修訂捐助章程
【裁判全文】
臺灣苗栗地方法院民事裁定                97年度司字第20號
聲  請  人  乙○○
相  對  人  財團法人私立親民技術學院
法定代理人  甲○○
上開聲請人因聲請修訂捐助章程，本院裁定如下：
    主  文
聲請駁回。
聲請程序費用由聲請人負擔。
    理  由
一、本件聲請意旨略以：聲請人為財團法人私立親民技術學院創
    辦人（主要出資人），茲因鑒於私校法修正多次，原有條文
    之解釋已背離立法原意，恐該校捐助章程因而不合時宜，對
    財團組織及管理造成影響及為免捐助章程之解釋產生爭議，
    直接損害聲請人應有權益，聲請人認有必要於原捐助章程第
    9 條：「本章程未規定事項，悉依教育法令及民法之規定辦
    理」中加註「並依照立法院公報記載」等字樣，條文方為完
    全。為此，請求裁定准為必要之註明等語。
二、本件聲請人之聲請意旨，經本院分別徵詢親民技術學院董事
    會及主管機關教育部之意見，親民技術學院董事會及教育部
    分別以97年10月8 日97親董字第0970000022號、97年10月21
    日臺技（二）字第0970203196號函覆本院。親民技術學院董
    事會上開函文表示：「(一)本件聲請人乙○○已非親民技術學
    院現任董事，渠雖為創辦人之一，惟因可歸責個人之事由，
    致其董事職務已遭教育部依法解除，渠之當然董事資格依法
    消滅，自非屬親民技術學院之現有利害關係人，其無權提出
    本件聲請。(二)親民技術學院之捐助章程經多次修正，其中就
    董事會之組織、選任、解聘、任期…等重要事項均依法辦理
    且有明確規範，並無組織不完全或有重要管理方法不具備等
    情形」等語，而教育部上開函覆本院意旨，除亦表達相同意
    見外，另認：「依私立學校法第10條第2 項規定，學校法人
    捐助章程之變更，應經法人主管機關核定。是私立學校法已
    容許學校法人變更捐助章程並經主管機關核定，除非學校法
    人不為變更，則主管機關、檢察官或利害關係人得依民法第
    62 條 向法院聲請，為必要之處分。親民技術學院辦學及運
    作皆屬正常，該校之董事會並無向教育部表示該校之捐助章
    程有組織不完全或有重要管理方法不具備等情形，亦無表示
    該校之捐助章程有需要修正之處」等語。
三、按財團之組織及其管理方法，由捐助人以捐助章程或遺囑定
    之。捐助章程或遺囑所定之組織不完全，或重要之管理方法
    不具備者，法院得因主管機關、檢察官或利害關係人之聲請
    ，為必要之處分。為維持財團之目的或保存其財產，法院得
    因捐助人、董事、主管機關、檢察官或利害關係人之聲請，
    變更其組織，民法第62、63條分別定有明文，是法院依聲請
    對財團法人為必要之處分，須該財團之損助章程所定之組織
    不完全，或重要之管理方法不具備；法院依聲請變更財團之
    章程，則須為維持財團之目的或保存其財產之必要，始得為
    之。而所謂財團之組織不完全，係指財團依捐助章程所設置
    之董事、監事之組織成員不健全，董監事人數過多或缺額，
    致影響於財團目的事業之執行及會計事項之稽核而言；所謂
    重要之管理方法不具備，係指關於財團內部之職員之選舉、
    財產之用途、資金之存放、支出等關於財團財產之管理方法
    有欠缺；至於所謂為維持財團之目的，法院得依利害關係人
    之聲請變更其組織者乃係指增減董事、新設監事或精簡裁併
    財團內部組織以節省費用之謂。再上開規定之設，乃因財團
    法人為他律法人，無變更組織、補充重要管理方法之意思機
    關，故賦予法院審查變更其組織及補充其重要管理方法之權
    限。而法院此項權限之行使，原係用以健全財團之組織運作
    管理，並用以延續財團生命，以發揮其社會功能，是聲請人
    之聲請，僅須敘明其組織如何不完全、或何等重要管理方法
    之不具備，並無須具體聲明所應為之必要處分，縱有聲明亦
    不拘束法院，法院仍得本於上開權限為聲請人所未具體聲請
    之財團組織變更或重要管理方法之補充，對於聲請人聲請具
    體應為之必要處分，如不採納，亦無須為駁回之諭知，僅於
    理由中加以敘明即可。除前所述外之捐助章程變更，既非組
    織之不完全，復非重要管理方法之不具備，即無庸聲請法院
    准許，僅取得主管機關之許可，即得為章程之變更登記，最
    高行政法院77年度判字第2069號判決、本院96年度法字第2
    號裁定，均同此見解。
四、經查：
（一）本件聲請人陳稱其為財團法人私立親民技術學院創辦人（
      主要出資人），故為利害關係人等語。然查：本件聲請人
      乙○○，因其任相對人第4 屆董事會董事期間，因董事間
      就營繕工程及校地處分等相關事項多所爭議，且董事長即
      第三人陳冠樺有財務、營繕工程、校地交換買賣、器材設
      備採購、借款及薪資制度等各項違失，經教育部勸導改善
      未果，情況日趨嚴重，影響校務正常運作甚鉅，經教育部
      於90年7 月27日，依當時私立學校法第32條第1 項規定，
      解除相對人第4 屆董事會全體董事（包括本件聲請人）職
      務，並於91年4 月8 日另行核定第5 屆董事會之董事成員
      ，但未包括本件聲請人，該第5 屆任期於94年4 月7 日已
      屆滿，並改選第6 屆董事，亦未包括聲請人，而教育部既
      係於90年7 月27日依當時私立學校法第32條第1 項規定，
      解除相對人第4 屆董事會全體董事（包括聲請人）職務；
      而上開同條第2 項規定：「主管教育行政機關依前項規定
      解除全體董事職務後，應就原有董事或公正熱心教育人士
      中指定若干人會同推選董事，重新組織董事會」，係因私
      立學校為財團法人，屬公益性質，故主管教育行政機關於
      執行監督處分解除其全體董事職務後，為輔導私立學校健
      全發展，維護師生權益，推選董事，重新組織董事會，俾
      使校務運作平順且回復正常，則私立學校於主管教育行政
      機關輔導期間，其原有董事或當然董事，如未經推選為董
      事，自不具董事身分，故聲請人之原有董事之職務經教育
      部依法解除，此有本院依職權調取之最高法院96年度臺上
      字第2861號判決、97年度臺再字第24號判決附卷可稽（見
      卷第28至32頁），故聲請人之董事資格業已消滅，其是否
      仍為相對人之現有利害關係人，已屬可疑。
（二）聲請人本件聲請意旨，並未具體指出現有章程之運作，對
      相對人究竟有何捐助章程所定之組織不完全，或有何重要
      之管理方法不具備之情事，以實其說。而財團法人之捐助
      章程是否有何捐助章程所定之組織不完全，或有何重要之
      管理方法不具備之情事，主管機關及該財團法人本身，應
      屬最為熟稔、知悉，然主管機關教育部及相對人之董事會
      之前述函文，均認相對人之捐助章程並無此等情事。另查
      聲請人所提於捐助章程第9 條註明：「本章程未規定事項
      ，希依教育法令並依照立法院公報記載及民法之規定辦理
      」等語之建議，其中依據相關法令辦理之部分，乃當然之
      解釋，並非必須於特別於章程中敘明；而立法院公報所記
      載之研議法律記錄，或有可能與最後通過之條文不符，或
      並未付諸於最後通過之條文，更未經立法機關合議並三讀
      通過，尚非當然成為社會行為之規範準據，故前開建議所
      述之內容，均非相對人捐助章程所定之組織不完全或重要
      之管理方法不具備等情事，倘若確實因章程之用語與現行
      法律條文不一致，致生解釋、適用上之疑義，揆諸前揭說
      明，相對人自會申請主管機關之許可，而為章程之變更登
      記，毋庸聲請法院之准許。
五、綜上所述，本件聲請因聲請人並未具體指出現有章程之運作
    ，對相對人究竟有何捐助章程所定之組織不完全，或有何重
    要之管理方法不具備等情事，本院亦查無該等情事之存在，
    故本件聲請核與民法第62條之規定不符，應予駁回。
六、依非訟事件法第21條第1 項前段，裁定如主文。
中    華    民    國    97    年    10    月    29    日
                  民事庭法  官  伍偉華
以上正本係照原本作成。
如不服本裁定應於送達後10日內向本院提出抗告狀，並繳納抗告
費新臺幣1,000元。
                        書記官  黎東成
中    華    民    國    97    年    10    月    29    日


司法院資訊處製作；財團法人民間司法改革基金會備份。
